【裁判字號】    95,上易,533
【裁判日期】    951031
【裁判案由】    返還支票等
【裁判全文】
臺灣高等法院民事判決                 95年度上易字第533號
上  訴  人  甲○○
即擴張之訴
原      告
訴訟代理人  吳麒律師
被  上訴人  丙○○
即擴張之訴
被      告
訴訟代理人  李長生律師
參  加  人  乙○○
上列當事人間請求返還支票等事件，上訴人對於中華民國95年5
月18日臺灣臺北地方法院94年度重訴字第1244號第一審判決提起
上訴，並為起訴聲明之擴張，本院於95年10月17日言詞辯論終結
，判決如下：
    主  文
上訴及擴張之訴均駁回。
第二審訴訟費用及擴張之訴訴訟費用均由上訴人負擔。
    事實及理由
甲、程序方面：
一、按就兩造之訴訟有法律上利害關係之第三人，為輔助一造起
    見，於該訴訟繫屬中，得為參加，民事訴訟法第58條第1項
    定有明文。經查，本件參加人於原審係主張：上訴人即擴張
    之訴原告 (下稱甲○○)於簽訂股票買賣讓渡承諾書 (下稱
    承諾書)時授權其簽發支票，其簽發後即自行收執其中支票
    號碼AD0000000、AD0000000、AD 0000000、面額各300萬元
    、發票日均為94年7月23日之3紙支票（下稱系爭支票），未
    假被上訴人即擴張之訴被告 (下稱丙○○)之手，系爭支票
    係其擔任兩造股票交易顧問之報酬，不在兩造間簽立承諾書
    所規範之範疇，其提示系爭支票乃為兌換報酬，無關乎債務
    不履行及侵權行為等語，為輔助丙○○而具狀參加訴訟。惟
    查，本件甲○○係主張丙○○未返還系爭支票，致伊因系爭
    支票被提示後退票而被列為拒絕往來戶，信用權受有損害，
    得依民法第184條第1項前段及同法第227之1條之規定，請求
    丙○○賠償其非財產上損害等語。是以丙○○縱受敗訴判決
    ，甲○○亦不能脫免其對參加人持有系爭支票之票據債務，
    參加人仍得依票據關係對甲○○主張票據權利；再者，倘參
    加人所稱報酬請求權屬實，亦不因丙○○受敗訴判決而影響
    ，參加人仍得對丙○○或甲○○請求給付報酬，與甲○○之
    信用權是否受有損害並無任何關係，是以本件訴訟於參加人
    而言，並無法律上之利害關係，其具狀聲請參加訴訟，即非
    有據，應予駁回，原審准其參加訴訟，於法尚有未洽，先此
    敘明。
二、次按訴之變更或追加，非經他造同意，不得為之，但擴張應
    受判決事項之聲明者，不在此限，民事訴訟法第446條第1項
    、第255條第1項第3款定有明文。查甲○○於原審係起訴主
    張丙○○應負損害賠償責任，應給付甲○○60萬元。嗣甲○
    ○於本院準備程序中本於相同之法律關係提起擴張之訴，請
    求丙○○應再賠償甲○○90萬元損失，核屬擴張應受判決事
    項之聲明，揆諸前開規定，應予准許。
乙、實體方面：
一、本件甲○○起訴主張：甲○○為台灣微型影像股份有限公司
    （下稱台灣微型公司）董事長，民國93年間因台灣微型公司
    增資發行新股缺少資金，甲○○向丙○○借款新台幣（下同
    ）4千萬元，兩造簽立承諾書，約定甲○○收受該4千萬元後
    ，提供台灣微型公司6,667張 (每張1000股)股票予丙○○作
    為質押，並承諾於借貸1年後以每股21元合計8,400萬元買回
    上開股票中之4百萬股，並預先開立32紙面額2百萬元至3百
    萬元之支票交付丙○○，若甲○○於承諾書期滿1年後仍無
    法履行股票購回義務時，丙○○得將持有之台灣微型公司股
    票轉入其名下，惟須將甲○○簽發之本票、支票返還甲○○
    。詎料1年約定期滿後，甲○○因資金調度困難無法依約購
    回股票，丙○○已將股票過戶於其名下，卻未依約將32 紙
    支票全數返還甲○○，而僅返還其中之29紙支票，並將其中
    支票號碼AD0000000、AD0000000、AD0000000、面額各300萬
    元、發票日均為94年7月23日之系爭3紙支票交付承諾書之見
    證人即參加人提示，致甲○○信用紀錄不良，不僅損害甲○
    ○之信用權及依公司法第30條規定充任經理人之權利，更違
    反承諾書之約定義務而有債務不履行之情形，爰依民法第22
    7條之1準用第195條第1項及同法第184條第1項前段規定提起
    本訴，求為命丙○○應給付甲○○60萬元 (原審為甲○○敗
    訴判決，甲○○聲明不服，提起上訴，並為起訴聲明之擴張
    )。並於本院上訴聲明：、原判決廢棄。、丙○○應給
    付甲○○60萬元。擴張之訴聲明：丙○○應再給付甲○○90
    萬元。
二、丙○○則以：系爭支票乃甲○○於簽約時當場交付予參加人
    收執，丙○○自始即未持有系爭支票，自無從在1年內或於
    甲○○無法履行股票購回義務時，將系爭支票移轉予參加人
    。且丙○○所應返還者乃甲○○無法履行股票購回義務時所
    持有甲○○原先簽發之支票、本票，系爭支票自始即非丙○
    ○所持有，故非甲○○無法履行股票購回義務時丙○○所持
    有甲○○原先簽發之支票，被上訴人無債務不履行及侵權行
    為可言。況兩造並無禁止支票提示之約定，僅約定甲○○無
    法履行股票購回義務時，丙○○應返還所持有支票，甲○○
    主張其因退票受有信用之損害，乃因提示所引起，與支票是
    否返還並無關係。至承諾書第7條約定所謂甲○○無法履行
    股票購回義務，在甲○○預先開立支票之情況下，亦僅有提
    示一途始得知悉，故提示乃丙○○行使契約權利，並無責任
    可言。再者，系爭支票係94年7月23日到期，而依台灣微型
    公司之登記資料，甲○○係93年12月15日起即未擔任該公司
    總經理職務，顯非因系爭支票拒絕往來而遭解任；甲○○因
    支票提示退票成為拒絕往來戶，乃因其無法履行股票購回義
    務並拒付報酬所致，縱其信用受損，亦與提示支票無相當因
    果關係等語，資為抗辯。並於本院答辯聲明：上訴及擴張之
    訴均駁回。
三、本件經依民事訴訟法第463條準用同法第270條之1第1項第3
    款規定，整理並協議簡化爭點及不爭執點後，兩造同意僅就
    言詞辯論時所陳述之事實及主張之法律關係為論斷。查甲○
    ○主張伊為台灣微型公司董事長，因台灣微型公司於93年間
    增資發行新股缺少資金，而向丙○○借款4千萬元，並簽立
    系爭承諾書，約定伊收到4千萬元後，提供台灣微型公司666
    7張股票予丙○○作為質押，伊於借貸1年後，將以每股21元
    合計8,400萬元買回上開股票中之4百萬股，並預先開立32紙
    面額2百萬元至3百萬元之支票，若伊於承諾書期滿1年後無
    法履行股票購回義務，丙○○得將持有伊所有之台灣微型公
    司股票過戶於丙○○名下，惟必須將所持有伊簽發之支票返
    還予伊；前揭承諾書約定之1年期滿後，伊未購回股票，丙
    ○○於94年7月28日將所持有伊之台灣微型公司股票過戶於
    丙○○名下，並返還伊所簽發之29紙支票予伊，其餘支票號
    碼AD0000000、AD0000000、AD0000000、面額各300萬元、發
    票日均為94年7月23日之系爭3紙支票為參加人所持有，並經
    參加人提示後退票等情，為丙○○所不爭執，且有甲○○所
    提出而丙○○不否認簽名為真正之原證1系爭支票影本及原
    證3承諾書影本可稽，堪信甲○○此部分事實之主張為真正
    。惟甲○○主張丙○○將系爭支票交付參加人提示，損害伊
    之信用權及依公司法第30條規定充任經理人之權利，伊得依
    民法227條之1準用第195條第1項及同法第184條第1項前段之
    規定向丙○○請求損害賠償等情，則為丙○○所否認，並以
    前開情詞置辯。是本件兩造間之重要爭點厥為：系爭支票是
    否丙○○交付參加人？參加人提示系爭支票遭退票，是否造
    成甲○○之信用損害？甲○○之信用如受有損害，與丙○○
    未返還系爭支票間有無因果關係？茲分述如下：
(一)、按債務人因債務不履行，致債權人之人格權受侵害者，準
      用第192條至第195條及第197條之規定，負損害賠償責任
      ；又不法侵害他人之身體、健康、名譽、自由、信用、隱
      私、貞操，或不法侵害其他人格法益而情節重大者，被害
      人雖非財產上之損害，亦得請求賠償相當之金額，民法第
      227條之1、第195條第1項前段分別定有明文。
(二)、經查，承諾書第7條約定：「甲乙雙方同意當本承諾書期
      滿一年，甲方（即甲○○）仍無法履行股票購回義務，雙
      方同意乙方（即丙○○ ）將在無異議之情況下，將持有
      之甲方股票轉入乙方名下。此時乙方所持有原先甲方所簽
      發之個人支票及新台幣本票，將無條件全數退回甲方。」
      等語（見原審卷第9頁），是依承諾書之約定，丙○○應
      返還甲○○者，乃甲○○無法履行股票購回義務時，丙○
      ○所持有甲○○原先簽發之支票及本票，至丙○○所未持
      有之支票，則不在返還之列。
(三)、次查，參加人於原審具狀陳稱：「系爭3紙支票乃參加人
      擔任兩造股票交易顧問之報酬，．．，原告 (即甲○○)
      於訂立股票買賣讓渡承諾書時，授權參加人簽發系爭3紙
      支票，參加人簽發完成即自行收執，未假被告 (即丙○○
      )之手，故系爭3紙支票並不在股票買賣讓渡承諾書規範之
      範疇」等語，有民事參加訴訟狀在卷可考 (見原審卷第80
      頁)，核與證人洪念琪於原審證稱：「 (問：關於兩造之
      間借款4000萬元的事實，妳是否清楚？)那天我與楊小姐
      (即參加人)是開支票，支票是楊小姐拿出來的，跟我說多
      少錢，開完之後，支票她拿了幾張起來，有去影印。(問
      ：提示支票影本，證人有無看過？)有，金額字體比較大
      的就是我開的，金額有3百萬的，有2百萬的。(問：發票
      人的章是誰蓋的？)應該是乙○○小姐蓋的。(問：當初蓋
      這32張支票被告 (即丙○○)有無簽收，有無看到？) 就
      在當場簽收的，就是楊小姐叫我開票，有叫我們老闆簽收
      ，但楊小姐有拿走幾張。」等語 (見原審卷99、10 0頁)
      、證人陳盛鐘於原審證稱：「 (問：是否知道兩造借款的
      經過情形？證人是否在場？)我在場，那天約好在台中一
      棟大樓裡面的2樓，到那邊開始開支票，由洪小姐 (即證
      人洪念琪)與楊小姐 (即參加人)負責開票。」等語 (見原
      審卷第101頁)，大致相符；且甲○○所提出而由參加人簽
      名之收據、其上記載之日期為「93/7/12」，與承諾書簽
      訂日期「93年7月12日」相同，有原證3之系爭支票影本及
      原證1之承諾書影本在卷可憑（見原審卷第26、8、9頁)。
      此外，系爭32張支票確有字體大、小之別，有該32張支票
      影本在卷可考 (見原審卷第69至74頁)，而參加人簽收之
      系爭支票字體較小，復有原證3之系爭支票影本在卷可憑
      (見原審卷第26頁)，是以參加人具狀陳稱系爭支票係伊簽
      發完成即自行收執，未假丙○○之手，即非無稽，丙○○
      於承諾書上雖載明簽收32張支票，惟扣除參加人當場簽收
      之系爭支票，實際上收受者僅29張而已，甲○○既收受參
      加人於系爭支票簽收之字據，自難諉為不知，足見丙○○
      自始即未持有系爭支票甚明。雖甲○○提出參加人之名片
      ，載明為丙○○擔任董事長之翰詮數位科技有限公司之執
      行長（見原審卷第114頁），而質疑參加人具狀陳述有所
      偏頗。惟甲○○並未否認係經由參加人之仲介向丙○○借
      款，充為台灣微型公司增資之用等情，且亦未否認台灣微
      型公司曾聘請參加人經營之英石國際股份有限公司為企業
      管理顧問，有丙○○所提出而甲○○不否認為真正之顧問
      合約影本在卷可參 (見原審卷第119頁)。顯見參加人與兩
      造之關係匪淺，要無偏袒任何一方之虞，其具狀所稱尚非
      不可採信。足見甲○○於兩造簽訂系承諾書時，即已知悉
      系爭支票係由參加人逕行取去，甲○○既未阻止，且收受
      參加人所立之字據，則系爭支票應係自始即由參加人持有
      ，故而丙○○辯稱自始未持有系爭支票，尚非虛妄。
(四)、雖參加人於提示系爭支票不獲兌現後，即於94年10月12日
      委請朱增祥律師函催丙○○略稱：「本人前受甲○○之託
      居間仲介丙○○出資4000萬元，以甲○○名義買進台灣微
      型公司之增資股票，經渠等2人於93年7月12日簽訂『股票
      買賣讓渡承諾書』，完成委託事宜。為此事件，丙○○承
      諾，如甲○○如期履約，願支付本人880萬元酬勞，否則
      即將甲○○為擔保履約而交由丙○○持有之台灣微型公司
      股票1353張交付並過戶予本人。詎屆期甲○○未能如期履
      約，而丙○○竟拒將1353張之台灣微型公司股票交付並過
      戶予本人，據悉俱過戶予其自己名下。為此委託貴律師代
      函丙○○於文到後7日內速協同本人過戶上揭股票，否則
      依法訴追。又丙○○出資4000萬元，卻要求甲○○1年後
      以8000萬元取回為擔保履約而交由丙○○持有之股票，不
      無重利之嫌，如經告發恐遭偵辦」等語，有該律師函可考
      (見原審卷第130頁)，且經證人朱增祥律師證述在卷 (見
      本院卷第76頁)，堪信參加人確為仲介費用委請朱增祥律
      師向丙○○催告，惟此係丙○○與參加人間有關仲介費用
      之爭執，與丙○○於簽訂承諾書當時是否持有系爭支票無
      涉，該律師函不足為丙○○於簽訂承諾書當時即持有系爭
      支票之佐證。
(五)、揆諸前開說明，系爭支票既非丙○○簽訂承諾書當時所持
      有，自非甲○○無法履行股票購回義務時丙○○應返還之
      支票，丙○○辯稱伊無返還系爭支票之義務等語，尚非無
      據。
四、按信用權受侵害者，多屬經濟上利益受損害，其因此引起非
    財產上損害則涉及精神上痛苦之情形，上開民法第227條之1
    固明定得請求賠償。惟該規定既屬債務不履行之損害賠償責
    任，係著重債務人侵害債權之充實性，自以債務人有可歸責
    於己之事由未依債務本旨履行給付義務，致債權人之債權未
    獲滿足而受有損害者，始得請求債務人賠償。查系爭支票係
    參加人提示退票者，為甲○○所不否認（見原審卷第151頁
    ）。是甲○○主張系爭支票經提示後退票，經財團法人金融
    聯合徵信中心之個人授信餘額資訊註記其有退票紀錄，且未
    經註銷，足以影響金融機構對其之同意授信與否，致其信用
    受有損害等語，雖非無據。惟甲○○之信用受有損害，係因
    參加人提示系爭支票經退票而未註銷所致，並非丙○○未依
    承諾書之約定返還系爭支票予上訴人所使然。甲○○主張丙
    ○○僅返還其中之29紙支票，違反承諾書之約定，屬債務不
    履行之不完全給付云云，即與上開說明不合而不可取，則甲
    ○○依民法第227條之1準用第195條第1項之規定，請求丙○
    ○負非財產上損害賠償責任，即非有據。此外，甲○○主張
    參加人提示系爭支票經退票而未註銷致其信用權受有損害，
    係甲○○之故意或過失所為乙節，並未舉證證明，是其依民
    法第184條第1項前段規定，請求丙○○負侵權行為損害賠償
    責任，亦非有據。
五、綜上所述，甲○○起訴請求丙○○給付60萬元，洵非正當，
    不應准許，原審為甲○○敗訴判決，核無不合，上訴意旨指
    摘原判決不當，求予廢棄改判，為無理由，應予駁回。又甲
    ○○所提擴張之訴，請求丙○○再給付甲○○90萬元部分，
    亦非正當，應予駁回。末查本件事證已臻明確，兩造其餘攻
    擊、防禦方法經逐一審酌後，認與判決結果不生影響，無再
    論述之必要，附此敘明。
六、據上論結，本件甲○○之上訴及擴張之訴均為無理由，依民
    事訴訟法第449條第1項、第463條、第78條判決如主文。
中    華    民    國    95    年    10    月    31    日
                  民事第十庭
                        審判長法  官  阮富枝
                              法  官  吳麗惠
                              法  官  黃豐澤
正本係照原本作成。
不得上訴。
中    華    民    國    95    年    11    月    1     日
                              書記官  廖艷莉


司法院資訊處製作；財團法人民間司法改革基金會備份。
